【裁判字號】    99,國簡上,1
【裁判日期】    991014
【裁判案由】    損害賠償
【裁判全文】
臺灣桃園地方法院民事判決             99年度國簡上字第1號
上  訴  人  交通部臺灣區○道○○○路局北區工程處
法定代理人  乙○○
訴訟代理人  陳進會律師
被  上訴人  甲○○
上列當事人間請求國家損害賠償事件，上訴人對於民國99年01月
22日本院中壢簡易庭98年度壢國簡字第2 號第一審判決提起上訴
，於民國99年09月23日言詞辯論終結，本院合議庭判決如下：
    主      文
上訴駁回。
第二審訴訟費用由上訴人負擔。
    事實及理由
一、按依國家賠償法請求損害賠償時，應先以書面向賠償義務機
    關請求之；又賠償義務機關拒絕賠償，或自提出請求之日起
    逾30日不開始協議，或自開始協議之日起逾60日協議不成立
    時，請求權人得提起損害賠償之訴。國家賠償法第10條第1
    項、第11條前段分別定有明文。本件被上訴人向上訴人請求
    損害賠償，已依上開規定請求，有上訴人提出之請求書及限
    時掛號函件執據影本各1 份為憑（寄件日期為民國97年09月
    22日，見原審卷第18頁），上訴人對上情亦不爭執，是被上
    訴人於原審提起本件訴訟，於法並無不合，先予敘明。
二、上訴人之法定代理人原為賴松康，嗣於本院審理中之民國99
    年04月09日因職務異動變更為乙○○，有交通部同日交人字
    第0990028353號令影本在卷可稽（見本院卷第47至51頁），
    其具狀聲明承受訴訟，核無不合，應予准許。
三、被上訴人於原審起訴主張略以：
  (一)被上訴人於97年09月13日上午11時05分許，駕駛其所有車號
    3P-9720 號自用小客車（下稱系爭車輛），行經國道1 號高
    速公路南向73公里100 公尺處（下稱系爭路段）時，附近由
    上訴人管理之速限交通標誌（下稱系爭標誌）因螺絲並未有
    效固定，受風力影響而鬆脫導致傾倒並擊中系爭車輛車身，
    可認上訴人對於系爭標誌之管理即有欠缺，致被上訴人受有
    總計新台幣（下同）349,889 元之財產上損害，分述如下：
  1.系爭車輛修理費用300,129 元：
    觀諸系爭車輛之受損照片，其外觀受損嚴重，經訴外人慶達
    汽車股份有限公司中壢服務廠（即馬自達汽車原廠，下稱慶
    達汽車中壢廠）估價，系爭車輛所需修復費用共計300,129
    元，有該廠估價日期為97年09月15日及同年10月之估價單影
    本兩份可憑（原審卷第13、14頁、第12頁），上開金額並無
    不合理。而被上訴人因無多餘預算修復系爭車輛，僅能先行
    估價，且因待修項目眾多，故僅先修復卷附維修車歷（進廠
    日期為97年10月03日上午11時25分，交車日期為同年月27日
    下午04時07分，下稱系爭維修車歷，原審卷第80、81頁）所
    載部分金額共計109,979 元。另前揭兩份估價單均已分別逐
    項明列材料，應無重複計算，至於其中97年10月估價單所載
    點火線圈等修復項目，係因系爭車輛於本件事故後無法發動
    所為之更新。
  2.拖吊系爭車輛費用3,000 元：
    本件事發當日系爭車輛嚴重受損而無法駕駛，必須拖吊至慶
    達汽車中壢廠修理，被上訴人因此支出拖救基本費（10公里
    以內）1,500 元及超出10公里之里程加收費用1,500 元，合
    計3,000 元。
  3.租車費用46,760元：
    系爭車輛自97年09月13日本件事發當日即進廠修復，迄至同
    年10月27日修復出廠，因被上訴人在訴外人宥嘉環境科技有
    限公司擔任副理職務，假日及夜間都可能要前往工地，為前
    往各地探視工程進度所需，自97年09月14日起至同年月19日
    止，向訴外人日旺小客車租賃有限公司（下稱日旺公司）租
    車，及自97年09月20日起至同年10月19日止、自97年10月20
    日起至同年月26日止，向訴外人和運租車股份有限公司（下
    稱和運公司）租車，替代系爭車輛之使用，各支出租金10,5
    00元、29,400元、6,860 元，有統一發票影本3 件為憑（原
    審卷第17、16頁，其中買受人欄所載BX00000000、BX000000
    00則係發票編號），以上共計46,760元。
  (二)縱認系爭標誌設置無欠缺，上訴人仍應善盡系爭標誌之維護
    保養責任，距離系爭標誌約100 公尺遠之同樣標誌既完整無
    缺，足見系爭標誌係螺絲鬆脫而傾倒，並非單純僅因風力而
    傾倒。上訴人所提之日間經常巡查報告表僅能發現缺失，但
    就缺失是否為具體之改善，則付之闕如，亦無事故路段系爭
    標誌紀錄，尚不得憑以推論上訴人無庸負責；另本件事發當
    日之辛樂克颱風僅為中度颱風，且未登陸，故上訴人不得以
    天災置辯。
  (三)被上訴人母親於本件事發當日因腦溢血而前往彰化秀傳醫院
    就醫，被上訴人突獲通知，自需至醫院探視母親，此為不得
    已之情形，被上訴人並非無故出門，且當日亦有許多車輛使
    用高速公路，被上訴人就本件事故所致損害之發生或擴大，
    並無過失。
  (四)爰依國家賠償法第3 條第1 項規定提起本件訴訟。聲明：1.
    上訴人應給付被上訴人349,889 元，及自起訴狀繕本送達翌
    日起至清償日止，按週年利率5 ％計算之利息。2.願供擔保
    ，請准宣告假執行。
  (五)原審於審理後，為被上訴人一部勝訴，一部敗訴之判決。嗣
    經上訴人就其敗訴部分不服提起上訴（如後述），被上訴人
    對此之答辯聲明為：上訴駁回，並略稱：
    被上訴人實際支出之修理費用是以系爭維修車歷計算，因其
    沒有錢可以一次修復，所以僅先修復一部分，而估價單有兩
    份，乃97年09月15日估價時沒有估到點火線圈等部分，後來
    被上訴人前往牽車時車輛發不動，所以才有97年10月之估價
    單。至於系爭維修車歷上之項目有估價單上所無者，則係實
    際修車時發現有部分沒有估到，但亦需要修復者，目前系爭
    車輛之外部已修復，其內部如車頂頂蓬仍有凹陷，儀表板亦
    有一些問題，時好時壞，但可以使用。系爭車輛實際損害即
    如估價單所載，只是被上訴人目前沒錢進行全部修復，原判
    決以估價單作為修理費用計算基準，並無違誤。
四、上訴人於原審之抗辯及本件上訴意旨略以：
  (一)上訴人於原審抗辯略以：
  1.上訴人為系爭標誌之管理機關，平日即善盡系爭標誌之管理
    維護，於辛樂克颱風襲台前後及當日，均有巡查系爭路段，
    包括照明號誌、路容植生景觀、工地安全佈置、路面狀況、
    路基邊坡、路側設施、橋樑隧道及交通管理設施等，遇有缺
    失隨即處理改善，上訴人就系爭標誌之管理並無欠缺。又依
    台灣區○○○路交通工程規範（原審卷第70至74頁），豎立
    式標誌應能承受瞬間風速每秒50公尺之荷重，豎立式之系爭
    標誌已經符合上開規範，否則不可能驗收使用。而本件事發
    當日，適逢辛樂克強烈颱風襲台，該颱風瞬間最大陣風每秒
    58公尺，相當於17級風，已逾系爭標誌所能承受瞬間風速每
    秒50公尺之荷重之設計，系爭標誌之傾倒，並擊中系爭車輛
    之損害，純屬該颱風之不可抗力因素所造成之天然災害或損
    害，並非因系爭標誌之設置或管理有欠缺所致，依司法院大
    法官釋字第469 號解釋理由書之意旨，上訴人不負賠償責任
    ，被上訴人不得請求國家賠償。
  2.對於被上訴人各項請求分述如下：
  (1)系爭車輛修理費用部分：被上訴人所憑單據僅為慶達汽車
    中壢廠所開立之估價單，並非實際支出之收據，而就同一損
    壞，卻有兩次估價，有違常理，又依上開2 份估價單之金額
    總計應為240,151 元（49,053元＋191,098 元），亦非300,
    129 元。又上開估價單與系爭維修車歷之零件項目、單價或
    維修總價，尚有不同，系爭維修車歷所載費用僅109,979 元
    ，被上訴人是否支出相當於上開估價單上之金額，尚有疑義
    ，若系爭車輛因本件事故受損，當一次修復始符常理，被上
    訴人竟稱先修一部分，日後再修一部分，違背經驗法則；
    系爭車輛受損位置，約為左前車門附近及左前部分擋風玻璃
    ，該外部受損部分應不致於損及其內部如儀表板、點火線圈
    、座椅、路碼錶等，是97年10月估價單所載點火線圈M 、點
    火線圈6 支、路碼錶，及97年09月15日估價單所載左前門總
    成（已有左前門更換，為何又有左前門總成）、車頂鈑金、
    頂蓬拆工、天窗拆工（其車頂頂蓬既已換新，則車頂鈑金、
    頂蓬拆工、天窗拆工，顯屬重覆，亦無必要）、左后視鏡鈑
    金、塗裝（左后視鏡既已換新，豈又需另列左后視鏡鈑金、
    塗裝之費用）、左前門玻璃拆工（左前門玻璃既已換新，則
    左前門玻璃拆工顯無必要）、更換儀表板、儀表板拆工、前
    檔拆工、左前門隔熱紙、前檔隔熱紙、座椅等，應均無必要
    ，又觀諸卷附車損照片，系爭車輛前蓋並未受損，則前蓋拆
    正、前蓋飾板亦均非必要；如97年10月估價單所載點火線
    圈M 、點火線圈6 支、路碼表等損害為真，則於97年09月15
    日估價時即應知悉，惟未見97年09月15日估價單有所記載；
    上開估價單並未有喇叭、通風板、誌標3.0V6 之記載，詎
    載於系爭維修車歷中；又系爭車輛並非全車受損，惟鈑金部
    分卻係全車鈑金；被上訴人主張之各該修理項目及費用，
    是否均屬因本件事故所致之必要且合理之範圍，亦即其間有
    無因果關係，仍待斟酌，並應考量折舊問題。
  (2)租車費用部分：被上訴人租用車輛之期間過長，且觀諸被上
    訴人所提之發票，均未載明租賃期間，甚者亦有發票未載買
    受人，或僅載以BX00000000而非被上訴人本人之情形，難認
    被上訴人於修復期間內承租車輛使用，與系爭車輛受損間有
    相當因果關係。
  3.上訴人固未於系爭標誌旁或附近設置颱風天或風速強時，請
    勿靠近或類似之警告標語，然並無任何規定必須做此警告設
    置，且被上訴人明知本件事發當日辛樂克颱風來襲，卻不顧
    交通部氣象局、行政院人事行政局分別發布強烈陸上颱風警
    報、宣布停止上班上課、高速公路停止收費等政府資訊，仍
    執意駕駛系爭車輛行經系爭路段，因而導致系爭車輛遭辛樂
    克颱風吹襲而傾倒之系爭標誌擊中，被上訴人就本件事故之
    發生，與有過失。
  4.若被上訴人就系爭車輛之損失已獲保險理賠，依保險法第53
    條規定，被上訴人就此部分，不得再向上訴人請求。
  5.答辯聲明：(1)被上訴人之訴及假執行之聲請駁回。(2)如受不
    利判決，願供擔保免為假執行。
  (二)上訴人嗣對原審判決提起上訴，其上訴理由略以：
  1.如前所述，上訴人就系爭標誌之管理並無欠缺，且法令並未
    規定上訴人須於每支交通號誌設置警告標誌，上訴人顯無違
    背作為義務。原審援引最高法院73年度台上字第3938號判例
    要旨，係對「政府管理之路段留有坑洞未能及時修補，又未
    設置警告標誌」之情形，即係就已發生問題之公有公共設施
    而言。然系爭標誌遭辛樂克颱風強襲而傾倒之前，並無問題
    ，原判決引用上開判例謂上訴人於法令未規定情形下，應主
    動在颱風未襲前向人民發布相關警告資訊卻未為之，即屬就
    系爭標誌管理之欠缺等語，自有違誤。退步言之，縱如原審
    所認辛樂克颱風於本件事故發生時為中度颱風等語，其瞬間
    之最大陣風亦為每秒58公尺，相當於17級風，已超過系爭標
    誌所能承受瞬間每秒風速50公尺之荷重，系爭標誌之傾倒，
    係因辛樂克颱風之不可抗力所造成，並非因上訴人對系爭標
    誌管理有欠缺，自無國家賠償法第3 條規定之適用。司法院
    大法官會議釋字第469 號固係針對國家賠償法第2 條所作之
    解釋，惟其解釋理由書揭示：「…，非純屬天然災害或其他
    不可抗力所致者，被害人即得…請求賠償…。」，依此反面
    解釋，足證因不可抗力所造成之天然災害或損害，不得求國
    家賠償，乃屬當然之解釋。原審以司法院大法官會議釋字第
    469 號係針對國家賠償法第2 條所作之解釋而謂該號解釋意
    旨於本件並不適用等語，顯有違背論理法則。
  2.原審計算被上訴人必要修理費用，係以被上訴人提出之97年
    09月15日估價單所載費用為其計算基礎，惟查，此與被上訴
    人實際修復支出之系爭維修車歷所載費用不符。縱認上訴人
    就系爭車輛之毀損應予負責，然被上訴人實際之損害，應以
    系爭維修車歷所載且與系爭標誌傾倒有因果關係者為限，況
    衡情若有毀損且有修復之必要者，依經驗法則，亦以一次修
    復為常，被上訴人系爭車輛進廠時間頗長，斷無任其閒置留
    待作第二次修復之理，原審未以被上訴人已實際修復之支出
    作為被上訴人之損害，反以被上訴人所提出之估價單作為被
    上訴人所受損害之依據，違背論理法則、經驗法則及適用民
    法第196 條規定不當。
  3.原審依證人陳志豪之證言，謂被上訴人所提出97年09月15日
    估價單上之項目均有修復之必要等語。惟上訴人於原審曾抗
    辯：「證人證稱該估價單非其所估，其只於修復時看估價單
    ，且原告（即被上訴人）進廠修復時，並未告知因何原因造
    成該損壞，足證證人所供不足信」（見原審99年01月08日辯
    論意旨狀第6 頁第12至15行），原審對此棄未置論，有不備
    理由之違法。
  4.按民事訴訟法第222 條第1 項規定之適用，應以當事人已證
    明受有損害而不能證明其數額或證明有重大困難者為限。被
    上訴人就其租車費之支出，與本件有無因果關係及其支出數
    額若干，被上訴人舉證並無困難，原判決竟依民事訴訟法第
    222 條第1 項規定定其數額，顯有適用民事訴訟法第222 條
    第1 項規定不當之違法。
  5.退步言之，縱認上訴人就本件事故應予負責，惟如前述，被
    上訴人不顧颱風警報之警告，執意開車上高速公路，因而導
    致本件系爭損害之發生，顯係自招該危險及損害，其應負全
    部與有過失之責任，依民法第217 條規定，應免除上訴人損
    害賠償金額。至於被上訴人主張其突獲母親就醫通知，因探
    視恐急而駕車行駛高速公路一節，縱令屬實（被上訴人並未
    舉證），則其選擇於該颱風天行駛高速公路，車行速度頗快
    ，加上風速，其具有之潛在風險及不確定性，較之固定之系
    爭標誌為大（上訴人平日就系爭標誌之管理維護並無欠缺）
    ，被上訴人亦應負大部分與有過失之責，原審認上訴人應負
    70％責任，被上訴人僅負30％責任一情，亦顯失均衡。
  6.爰提起上訴，上訴聲明：(1)原判決不利部分廢棄。(2)上開廢
    棄部分，被上訴人在第一審之訴及假執行之聲請駁回。
五、本院之判斷：
  (一)被上訴人主張：其於97年09月13日上午11時05分許，駕駛其
    所有之系爭車輛行經國道1 號高速公路南向73公里100 公尺
    處之系爭路段時，突遭傾倒之系爭標誌擊中系爭車輛車身一
    情，業據提出現場相片、車損相片多張（見原審卷第7 至10
    頁、本院卷第40頁上方之相片與第42至43頁）及國道公路警
    察局道路交通事故當事人登記聯單1 紙（見原審卷第11頁）
    在卷為憑，又上訴人為系爭標誌之管理機關一節，以上均為
    上訴人所不爭執，足信為真。再查，97年09月13日當日正值
    辛樂克颱風侵台期間，針對該次颱風，交通部中央氣象局於
    97年09月11日上午08時30分發布海上颱風警報，於97年09月
    12日上午05時30分發布陸上颱風警報，嗣分別於同年09月16
    日下午02時30分、09月15日晚間08時30分解除海上、陸上颱
    風警報，而該次颱風之強度，在其中心位置登陸台灣前原為
    強烈颱風，惟於颱風中心登陸台灣時已減為中度颱風；另依
    97年09月13日中壢氣象站所測得之平均風速，於當日上午10
    時、11時之風速分別有達每秒7.1 公尺、7.4 公尺之情形，
    以上有交通部中央氣象局98年06月15日函送本院之辛樂克颱
    風相關資料在卷為憑（見原審卷第43至60頁），亦足信屬實
    。再者，於被上訴人發生上開事故之97年09月13日，包含桃
    園縣在內之台灣本島西部各縣市政府均宣布停止上班上課（
    即僅台東縣、澎湖縣、連江縣、金門縣未停止上班上課），
    此有上訴人提供之網路新聞1 則在卷為憑（見原審卷第38至
    39頁），並為被上訴人所不爭執，亦足信屬實。此外，上訴
    人於原審曾爭執：被上訴人就系爭車輛是否因上開事故領有
    保險給付而應自損害賠償金額中扣除一節（此點為原審判決
    所列爭點之一），惟經本院向富邦產物保險股份有限公司函
    查之結果，業據函覆略稱：被上訴人之系爭車輛僅投保有該
    公司之強制汽車責任保險，且查無出險理賠紀錄等語，有該
    公司99年05月07日函文及所附保單資料查詢各1 份在卷為憑
    （見本院卷第35至36頁），嗣兩造對此亦未再加以爭執，是
    本判決以下即不再針對前開原審所列爭點予以論述，附此敘
    明。
  (二)依兩造之前述陳述，可知本件爭點應為：1.被上訴人主張：
    上訴人依國家賠償法第3 條第1 項應負損害賠償責任一節，
    是否可採？2.若上訴人應負國家損害賠償責任，則被上訴人
    請求之損害賠償項目、金額各有無理由？3.被上訴人就本件
    損害之發生，是否與有過失？茲分項論述如後。
  1.爭點一：被上訴人主張上訴人依國家賠償法第3 條第1 項應
    負損害賠償責任一節，是否可採？
    (1)按公有公共設施因設置或管理有欠缺，致人民生命、身體
      或財產受損害者，國家應負賠償責任，國家賠償法第3 條
      第1 項定有明文。又國家賠償法第3 條第1 項所規定之國
      家賠償責任，係採無過失主義，只須公共設施因設置或管
      理有欠缺，致人民生命、身體或財產受損害，國家或其他
      公法人即應負賠償責任，致其對該設置或管理之欠缺有無
      故意或過失，或於防止損害之發生已否善盡其注意義務，
      均非所問。而所謂管理有欠缺，係指公共設施於建造後未
      善為保管，怠為修護致該物發生瑕疵，復未為必要之防護
      措施，致使該公共設施欠缺通常應具備之安全性而言。
    (2)被上訴人主張：上訴人就系爭標誌之管理維護有欠缺，應
      負國家損害賠償責任一節，為上訴人所否認並略稱：其為
      系爭標誌之管理機關，平日即善盡系爭標誌之管理維護，
      於辛樂克颱風襲台前後及當日，均有巡查系爭路段，遇有
      缺失隨即處理改善，故其管理並無欠缺等語，並提出97年
      09月10日至同月15日之「交通部臺灣區○道○○○路局北
      區工程處日間經常巡查報告表」影本共5 份為憑（見原審
      卷第29至34頁）。經查，依上訴人提出之上開日間經常巡
      查報告表內容，雖可認上訴人之中壢工務段（即巡查單位
      ）於上開期間對該路段國道1 號、2 號高速公路之設備包
      括：路面狀況、路基邊坡、路側設施、橋樑隧道、交通管
      理設施、照明號誌、路容植生景觀、工地安全佈置等項目
      ，確有進行日間經常巡查，於發現缺失時並有進行處理改
      善之情，惟觀諸系爭標誌於事故當日即97年09月13日傾倒
      後之狀況，可知該該速限標誌桿是因與地面連接處基座之
      螺絲鬆脫而導致桿身自基座脫離後整根傾倒，該標誌桿本
      身並無被風吹折彎曲或斷裂之情形，此有現場相片多張在
      卷為憑（見原審卷第8 、9 頁及第68頁），上訴人於本院
      審理中亦自陳略以：系爭標誌的桿子是鬆脫，沒有折斷等
      語（見本院99年09月23日言詞辯論筆錄），據此，足認系
      爭標誌桿係因基座之螺絲鬆脫而整根桿子脫離基座後傾倒
      ，則依常理判斷，並參酌系爭路段附近之其他標誌桿並無
      類此之鬆脫、傾倒等現象，應認前開螺絲之鬆脫，係因相
      關巡查單位平時未確實檢查系爭標誌桿之基座是否牢固，
      因而未於事前發現系爭標誌基座螺絲已有鬆脫之情形，嗣
      於事發當日即因較大風勢使螺絲與基座整個脫離而致系爭
      標誌桿傾倒，並擊中適行經該處之被上訴人系爭車輛。又
      事發當日雖因颱風來襲致風勢較強，惟如前所述，系爭路
      段附近之其他標誌桿並無類此之鬆脫、傾倒現象，足認系
      爭標誌之傾倒與當天颱風來襲之事實間並無必然因果關係
      ，是上訴人所稱：系爭標誌係因颱風之不可抗力因素而傾
      倒等語，並引用司法院大法官釋字第469 號解釋理由書之
      意旨而主張被上訴人無庸負責等節（按釋字第469 號乃針
      對國家賠償法第2 條規定所為之解釋，然本件係關於同法
      第3 條規定之適用，兩條文之規定要件本不相同，自無從
      比附援引），均不足憑採。
    (3)從而，被上訴人主張：上訴人對於公有公共設施之系爭標
      誌因管理有欠缺，致上訴人車輛受損而受有相關損害，應
      依國家賠償法第3 條第1 項負損害賠償責任一節，即屬可
      採。
  2.爭點二：被上訴人所請求之損害賠償項目、金額，各有無理
    由？
    依國家賠償法第5 條規定，國家損害賠償，除本法規定外，
    適用民法規定。是被上訴人得依民法關於損害賠償之規定，
    請求上訴人賠償其所受之損害。茲論述如下：
    (1)系爭車輛修理費用部分：
    按物被毀損時，被害人依民法第196 條規定請求物被毀損
      所減少之價額，雖得以修復費用為估定之標準，但以必要
      者為限（參最高法院79年度台上字第1777號判決要旨），
      蓋損害賠償之目的在於填補所生之損害，其應回復者，並
      非「原來狀態」，而係「應有狀態」（參最高法院95年度
      台上字第1798號判決要旨）。又損害賠償之基本原則，一
      方面在於填補被害人之損害，一方面亦同時禁止被害人因
      而得利；又物被毀損時，被害人依民法第196 條請求賠償
      物被毀損所減少之價額，得以修復費用為估定之標準，但
      以必要者為限，關於更新零件部分之請求，應扣除按汽車
      使用年限計算折舊後之費用（參臺灣高等法院85年度上字
      第1900號判決）。
    查系爭車輛因本件事故受有損害，有車損相片等為憑，已
      如前述，而被上訴人為修復系爭車輛而實際支出之費用合
      計109,979 元，有系爭維修車歷1 紙在卷為憑（見原審卷
      第80至81頁），足信為真。依該維修車歷所載，上開實際
      支出的費用中，零件部分之金額為62,819元，工資部分金
      額為47,160元，其中零件部分既係以新品代舊品，則零件
      費用之折舊部分應予扣除，始屬公平。查系爭車輛係於91
      年09月出廠（見維修車歷所載之領牌日，此並為兩造所不
      爭執），至97年09月13日發生本件事故時，已使用逾5 年
      ，依行政院所頒固定資產耐用年數表及固定資產折舊率表
      ，自用小客車之耐用年數為5 年，依定率遞減法即每年折
      舊率為千分之369 計算其折舊（亦即5 年後之殘值為百分
      之10），則被上訴人關於零件部分於扣除折舊金額後得請
      求之費用為6,282 元（62,819元×10％＝6,282 元，元以
      下四捨五入，下同），是以被上訴人請求上訴人賠償其系
      爭車輛之損害計53,442元（6,282 元＋47,160元＝53,442
      元）為有理由，應予准許。至逾此範圍之金額，則不應准
      許。按因被上訴人雖提出97年09月15日及97年10月之估價
      單影本2 份為憑（見原審卷第13至14頁及第12頁），惟查
      ，前開2 份估價單僅為修車廠預估之金額，並非被上訴人
      實際支出之金額，則上開兩份估價單之金額是否即能逕認
      為係被上訴人「應受填補之實際損害」，即非無疑。且依
      被上訴人所述，系爭車輛於修復系爭維修車歷上所載之項
      目後，仍由其繼續駕駛使用迄今（自97年10月27日修復迄
      今已近2 年），則衡諸常情，若系爭車輛尚未修復至基本
      之應有狀態，以被上訴人居住於桃園縣而任職位於台北之
      公司（有職務證明書附於原審卷第69頁可參），平日應有
      經常使用高速公路之必要，其應無甘冒生命危險而仍駕車
      上路之理（按於高速公路以高速行駛下，如車輛稍有瑕疵
      即可能引發重大事故）。至被上訴人所稱：目前車輛外部
      已修復，內部尚未修復之部分，例如車頂棚還有凹陷、遮
      陽板沒那麼服貼、車門內板之卡榫斷掉未更換而暫以膠帶
      黏貼等語，惟依其提出之現況相片（見本院卷第40至41頁
      ），應認該車目前已達基本之應有狀態，又其另稱：儀表
      板時好時壞一節，則未舉證以實其說，故均尚難憑採。
    (2)系爭車輛拖吊費用部分：
      被上訴人主張：其於上開事故後，僱請拖吊車將系爭車輛
      拖往修車廠，因而支出拖吊費3 千元一節，業據提出高速
      公路小型車輛拖救服務契約三聯單影本1 紙為憑（見原審
      卷第15頁），並為上訴人所不爭執，足信屬實。是被上訴
      人之此部分請求，為有理由，應予准許。
    (3)系爭車輛待修期間所支出之租車費用部分：
      系爭車輛於97年09月13日受損後，被上訴人因無車代步而
      自97年09月14日起至同年月19日止向日旺小客車租賃有限
      公司租車使用，支出10,500元租金一情，有被上訴人所提
      出前開租車公司出具之統一發票影本1 紙可憑（見原審卷
      第17頁），核與本院向該租車公司函查之結果相符，有該
      公司99年05月06日函覆之說明書及定型化契約書各1 份在
      卷為憑（見本院卷第31至32頁），而以被上訴人任職台北
      之公司，確有使用車輛之必要，故被上訴人請求上開期間
      之租車費用，核屬有據，應予准許。至逾此範圍之請求，
      被上訴人並未提出有其必要性之相關證明（且被上訴人對
      此亦未上訴），尚難憑採，不應准許。
  3.爭點三：被上訴人就本件損害之發生，是否與有過失？
    按損害之發生或擴大，被害人或其代理人或使用人與有過失
    者，法院得減輕賠償金額，或免除之，民法第217 條第1 項
    、第3 項定有明文，其立法目的在於平衡被害人與加害人之
    賠償責任，即於被害人本身，或其代理人或使用人對於損害
    之發生或擴大與有過失時，由法院斟酌情形，減輕或免除加
    害人之賠償金額，以免失諸過酷（參最高法院91年度台上字
    第1433號判決）。本件上訴人應負損害賠償責任，已如前述
    ，而被上訴人固主張：其突然接獲母親就醫通知，因探視恐
    急而於事發當日必須駕車行駛高速公路等語，惟此僅為被上
    訴人於辛樂克颱風襲臺期間使用高速公路之內在動機，其既
    選擇於颱風期間使用高速公路，即應就該期間內可能存在之
    潛在風險所致損害具有一定程度之認知，則上訴人主張：被
    上訴人對於本件損害之發生，應負與有過失之責一節，應屬
    可採。本院審酌本件事故經過及兩造違失情節，認上訴人與
    被上訴人應各負90％、10％之過失責任。
  (三)依上開各項所述，被上訴人因本件事故所得請求上訴人賠償
    之損害金額，應為60,248元（計算式：53,442元＋3 千元＋
    10,500元＝66,942元，66,942元×90％＝60,248元）。惟查
    ，原審准許被上訴人得請求之損害賠償金額為56,847元，而
    被上訴人就其敗訴部分並未上訴，依不利益變更禁止原則，
    本院不得於上訴人上訴後對其更為不利之判決，是本件被上
    訴人請求之金額，仍以原審所准許之56,847元為限。
六、綜上所述，被上訴人主張：上訴人對於公有公共設施之系爭
    標誌因管理有欠缺，應依國家賠償法第3 條第1 項負損害賠
    償責任一節，為有理由，是原審據以判命上訴人應給付被上
    訴人56,847元，及自本件起訴狀繕本送達上訴人之翌日即98
    年05月08日起至清償日止，按週年利率5 ％計算之法定遲延
    利息，並依同法第389 條第1 項第3 款而依職權諭知此部分
    得假執行，另則駁回被上訴人逾上開金額之請求及假執行聲
    請，經核均無不合。上訴意旨指摘原判決不當，求予廢棄改
    判，為無理由，應駁回其上訴。
七、結論：本件上訴為無理由，依民事訴訟法第436 條之1 第3
    項、第463 條、第449 條第1 項、第78條，判決如主文。
中    華    民    國    99    年    10    月    14    日
                      民事第三庭  審判長法  官  張益銘
                                        法  官  毛彥程
                                        法  官  周玉
上列正本證明與原本無異
本判決不得上訴
中    華    民    國    99    年    10    月    14    日
                                        書記官  楊郁馨

司法院資訊處製作；財團法人民間司法改革基金會備份。
